最高法院民事判決　　　　　　　九十六年度台上字第六一三號
上　訴　人　台灣電力股份有限公司輸變電工程處南區施工處
法定代理人　甲○○
訴訟代理人　何俊墩律師
　　　　　　李玲玲律師
　　　　　　李美慧律師
被 上訴 人　林燕雪（即世奇電氣工程行）
訴訟代理人　黃清江律師
　　　　　　陳慧錚律師
　　　　　　蔡明哲律師
上列當事人間請求返還履約保證金等事件，上訴人對於中華民國
九十五年七月三十一日台灣高等法院高雄分院第二審判決（九十
五年度重上字第三號），提起上訴，本院判決如下：
    主  文
原判決除假執行部分外廢棄，發回台灣高等法院高雄分院。
    理  由
本件被上訴人主張：伊於民國八十九年十一月三十日以總價新台
幣（下同）九百三十萬元承攬上訴人發包之「北港～四湖 161KV
線P/S～#37A架線工程」中之「#3～#25& #30～#37A 保護架裝拆
，導、地線延線準備、延線及緊線工程」部分（下稱系爭工程）
，並繳付履約保證金二百萬元及差額保證金三百七十四萬元與上
訴人後，已依約開工。詎上訴人於伊施工中以伊違約為由，解除
契約，並沒收伊未領之工程保留款二十一萬三千一百五十七元、
工程估驗款一百五十八萬八千六百零九元，及上開履約保證金、
差額保證金，共七百五十四萬一千七百六十六元。惟伊並未違約
，上訴人解除契約並不合法，兩造間仍有承攬關係存在，然因上
訴人業將系爭工程另行發包他人施作，伊已無法施工，上訴人給
付不能，伊得依民法第二百五十六條規定解除契約，並依同法第
二百五十九條，請求上訴人返還上開沒收之款項等情。求為命上
訴人給付七百五十四萬一千七百六十六元，及加付法定遲延利息
之判決。嗣於第一審判決其敗訴，提起上訴後，於原審審理中，
就工程保留款及工程估驗款部分，追加本於不當得利之返還請求
權而為請求。
上訴人則以：被上訴人依約應自備施工機具，且伊亦已按價給付
九十二組三輪滑車之租金與被上訴人，詎被上訴人竟以訴外人吳
連合偽造之借據向台灣電力股份有限公司輸變電工程處中區施工
處第三工務段（下稱中區施工處第三工務段）借得七組三輪滑車
，冒充為自備之機具，報伊繳驗，違約情節重大，伊於九十年九
月三日依兩造所立工程採購承攬契約（下稱系爭承攬契約）第二
十三條第二項第七款約定解除契約，並依約沒入被上訴人所繳之
履約保證金、差額保證金及未領之工程款，充作違約金，自屬合
法。又如認伊沒入之違約金過高，而予酌減時，爰以被上訴人欠
伊之工程材料賠償金六百十一萬一千二百五十七萬元，與酌減違
約金之金額，互為抵銷等語，資為抗辯。
原審以：被上訴人主張之事實，業據提出工程開工報告單、上訴
人函等件為證。上訴人則以前揭情詞置辯。查系爭工程因施工需
要，須使用三輪滑車共一百二十八組，依系爭承攬契約工程特別
說明第八條約定，應由被上訴人自備。被上訴人於系爭工程開工
前，已備妥三輪滑車一百二十八組，並經上訴人派員查驗無訛後
，准被上訴人開工，為兩造所不爭，而上訴人自承該一百二十八
組三輪滑車，不問係被上訴人自有或租借均可，且如係借用，借
據亦無須送上訴人審核，借據非系爭工程之履約相關文件屬實，
則縱被上訴人準備之三輪滑車中有七組係吳連合以偽造借據方式
，向中區施工處第三工務段詐借而得，然上訴人既不問三輪滑車
之來源，被上訴人即無偽造開工報告等履約相關文件之違約行為
。且被上訴人主張上開一百二十八組三輪滑車中，原無吳連合所
借之七組，因工程進行期間，三輪滑車陸續有所損壞，始向吳連
合調來七組使用云云，而上訴人無法舉證被上訴人原先備妥之一
百二十八組三輪滑車中，包括吳連合借得之七組，自難認被上訴
人呈報上訴人開工文件中所載已備妥三輪滑車一百二十八組等內
容係屬偽造。上訴人依系爭承攬契約第二十三條第二項第七款之
約定解除契約，自非合法。又上訴人於解約後，業將系爭工程另
行發包他人施作，則依民法第二百二十六條第一項規定，系爭承
攬契約因可歸責於上訴人之事由，致給付不能，被上訴人依同法
第二百五十六條規定解除契約，於法有據。契約既經解除，被上
訴人依回復原狀及不當得利請求權，請求上訴人返還所繳履約保
證金、差額保證金，及工程保留款、工程估驗款，共七百五十四
萬一千七百六十六元，洵屬正當。再者，被上訴人尚欠上訴人遺
失借用工程材料賠償金六百十一萬一千二百五十七元未付之事實
，為兩造所不爭，則以被上訴人是項欠款與上訴人應返還之上開
金額相抵後，被上訴人尚得請求上訴人給付一百四十三萬零五百
零九元及其利息。從而，被上訴人之請求，於上開範圍內，為有
理由，應予准許，逾此範圍，為無理由，不應准許。因而將第一
審所為被上訴人全部敗訴之判決，一部予以廢棄，改判命上訴人
給付被上訴人一百四十三萬零五百零九元本息，並駁回被上訴人
其餘上訴及追加之訴。
查兩造就系爭工程成立承攬契約，上訴人係定作人，所負義務為
給付工程款，金錢債務不生給付不能之問題。原審徒以上訴人已
將系爭工程轉包他人施作，即認其已陷於給付不能，被上訴人得
依民法第二百五十六條規定解除契約，不無可議。又民事訴訟法
第四百零二條第二項對經裁判之抵銷數額，既明定有既判力，其
因該部分判決所生法律上之效力，而受不利益之當事人，就該部
分判決，自有上訴利益，不受原判決主文形式上為准駁宣示之拘
束。原審准上訴人以其對被上訴人所有六百十一萬一千二百五十
七元之債權，與其就本件對被上訴人所負七百五十四萬一千七百
六十六元債務抵銷，雖於判決主文僅命上訴人給付一百四十三萬
零五百零九元本息，惟依上開說明，上訴人對被抵銷數額部分，
應有上訴利益。被上訴人解約是否合法，攸關上訴人是否須返還
上開款項及應否為抵銷之裁判，自有將原判決除假執行部分外全
部廢棄之必要。上訴論旨，指摘原判決命其給付及准為抵銷部分
違背法令，求予廢棄，非無理由。
據上論結，本件上訴為有理由。依民事訴訟法第四百七十七條第
一項、第四百七十八條第二項，判決如主文。
中　　華　　民　　國　九十六　年　　三　　月　二十九　日
                      最高法院民事第一庭
                          審判長法官  林　奇　福
                                法官  陳　國　禎
                                法官  陳　重　瑜
                                法官  陳　碧　玉
                                法官  王　仁　貴
      本件正本證明與原本無異
                                      書  記  官
中　　華　　民　　國　九十六　年　　四　　月　 十四 　日
                                                Ａ
